臺灣高等法院臺中分院民事判決
111年度重上字第80號
上  訴  人  李郁蘭  
訴訟代理人  米承文律師
被上訴人    李花香  
訴訟代理人  賈俊益律師
上列當事人間請求履行契約事件，上訴人對於民國111年2月21日
臺灣臺中地方法院110年度重訴字第374號第一審判決提起上訴，
並為訴之追加，本院於民國111年8月17日言詞辯論終結，判決如
下：
    主  文
上訴及追加之訴均駁回。
第二審訴訟費用（含追加之訴部分）由上訴人負擔。
    事實及理由
壹、程序方面：   
　　按在第二審為訴之變更或追加，非經他造同意，不得為之。
    但請求之基礎事實同一、擴張或減縮應受判決事項之聲明者
    ，不在此限，民事訴訟法第446條第1項、第255條第1項第2
    款、第3款分別定有明文。查本件上訴人於原審係請求命被
    上訴人應移轉坐落台中市○○區○○段0000地號土地（權利範圍
    全部）及其上同段0000建號建物（下稱系爭不動產）之所有
    權登記並騰空遷讓予上訴人，嗣於本院追加備位之訴，請求
    命被上訴人應與上訴人就系爭不動產訂定書面買賣契約，並
    於上訴人給付新臺幣（下同）2458萬元同時，移轉系爭不動
    產之所有權登記予上訴人，並騰空遷讓予上訴人（見本院卷
    第43-45頁），經與上訴人原訴之主張，皆本於與被上訴人
    間因就系爭不動產買賣合約履行所生爭執之基礎事實，且原
    請求之證據資料於追加之訴亦得加以利用。經核與前開規定
    ，並無不合，應予准許。
貳、實體方面：
一、上訴人主張：伊於民國110年2月2日委由代理人盧○○與被上
    訴人之代理人吳毓青簽立合約書（下稱110.2.2合約書），
    由伊以新臺幣（下同）2558萬元向被上訴人購買系爭不動產
    ，並當場以信用卡刷卡方式給付定金28萬元，兩造意思表示
    合致，成立買賣契約。惟當晚吳毓青要求盧○○考量渠有委託
    仲介銷售系爭不動產情況，伊基於履約誠意配合被上訴人規
    避對仲介之違約金，但從未答應負擔被上訴人對仲介之違約
    金，被上訴人並要求重新以現金支付定金以免留存紀錄，兩
    造因而於110年2月5日在苗栗縣○○鄉○○路00號另簽訂金契約
    （下稱110.2.5訂金契約），同意延至110年6月中旬再簽定
    正式書面買賣契約，盧○○當場交付現金100萬元予被上訴人
    。爾後就正式合約的磋商過程，雙方就委任代書、仲介費風
    險何人承擔及相關買賣履行事宜均欠缺共識，致遲未能決定
    正式簽約日期。爰依兩造間有效之買賣契約關係及民法第34
    8條第1項規定，求為命被上訴人應移轉系爭不動產之所有權
    登記並騰空遷讓予上訴人之判決（原審為上訴人敗訴之判決
    ，上訴人不服，提起上訴，另基於兩造間之不動產買賣預约
    ，追加備位之訴）。並於本院上訴聲明：㈠原判決廢棄。㈡被
    上訴人應移轉系爭不動產之所有權登記並騰空遷讓予上訴人
    。追加備位聲明：被上訴人應與上訴人就系爭不動產訂定書
    面買賣契約，並於上訴人給付2458萬元同時，移轉系爭不動
    產之所有權登記予上訴人，並騰空遷讓予上訴人。
二、被上訴人則以：伊於109年底委由吳毓青代為辦理系爭不動
    產出售事宜，並與多家仲介業者簽訂「一般委託銷售契約書
    」，委由仲介公司代為出售。上訴人之代理人盧○○於110年2
    月2日自稱經特殊管道找到伊，伊匆忙間與上訴人簽訂110.2
    .2合約書，簽訂後感到不安，且仲介業者於數日後亦表示若
    與其介紹之客戶私自簽約也須給付仲介費用等語，伊為此通
    知上訴人欲退還訂金。盧○○於110年2月5日前來，表示要先
    給付定金100萬元，可在仲介合約終止後簽訂正式買賣契約
    ，雙方因而簽訂110.2.5合約書，取代110.2.2合約書。110.
    2.5合約書已明白註明是「訂金契約」，且依其内容明訂正
    式簽約日將於110年6月中旬簽訂正式之買賣契約，交付之訂
    金應屬立約訂金性質。伊已於110年6月至7月間履行洽商簽
    訂正式買賣契約之義務，最終雙方確認就正式書面契約未能
    達成合致，伊也表達將100萬元退還上訴人，故上訴人請求
    無理由。若認定兩造買賣契約已成立，則伊主張同時履行抗
    辯，上訴人未給付全部價金前，伊得拒絕履行移轉系爭不動
    產等語，資為抗辯。並於本院答辯聲明：上訴及追加之訴均
    駁回。
三、兩造不爭執事項：
  ㈠兩造於110年2月2日簽署110.2.2合約書。
  ㈡兩造於110年2月5日簽署110.2.5訂金契約。
  ㈢上訴人有於110年6月15日發函催告訂立合約。
  ㈣被上訴人於110年6月18日回應上開信函。
四、上訴人主張兩造於110年2月2日簽署110.2.2合約書，買賣契
    約即已成立，被上訴人有履行移轉系爭不動產所有權之義務
    ，如認僅成立買賣之預約，被上訴人亦有簽立本約並為履行
    之義務等語，惟為被上訴人所否認，並以前情詞置辯。茲分
    述如下：
(一)觀之110.2.2合約書之全部內容記載：「茲收到盧○○董事長
    訂金，新台幣貳拾捌萬元（刷卡）付清，及買賣於○○市○○區
    ○○路000巷00號的房屋，以新台幣貳仟伍佰伍拾捌萬元正成
    交，以現況交屋，以茲証明，代書費為盧○○董事長付款」等
    語（見原審卷第21頁），固已就買賣的物及價金為擬定，但
    依證人盧○○於本院證稱「稅金本來有寫，稅金就是土地增值
    稅與房屋稅等由誰支付，吳毓青說稅金寫的太長就刪掉，要
    給代書寫。當天也有提到現況交屋的部分，現況交屋就是我
    去看的系爭房屋的現況，裡面有九台分離式冷氣機，還有一
    樓到五樓的電梯。代書費部分，是我找的，由我負擔。」、
    「吳毓青有說買賣的費用如何支付，我說證件提供到哪裡，
    我付款到哪裡。我說要銀行的履約保證，保障雙方的權益。
    因為隔天要請代書，所以以口頭方式。」等語（見本院卷第
    184頁），可知系爭不動產之買賣，除標的物、價金外，頭
    期款數額、履行期限、貸款銀行、抵押權設定等其他重要事
    項亦為本件買賣雙方必要之點，110.2.2合約書就此雙方認
    為重要之事項付之闕如。衡以一般買賣不動產所涉事項多端
    ，除標的物及其價金，當事人須互相同意外，因價額較高、
    危險負擔，尚涉及付款方法、稅負、點交、費用、瑕疵擔保
    及違約金等重要事項，通常均由當事人進行商議，於獲得具
    體之結論，再據以訂定買賣契約。故系爭不動產買賣價金高
    達2558萬元，單憑上訴人所稱兩造於110年2月2日之合意，
    實難據以履行。
(二)再者，兩造已另簽訂110.2.5訂金契約，約定「茲就民國110
    年2月5日簽訂訂金契約，該不動產標的如下，台中市○○區○○
    路000巷00號之房地，正式簽約日將於110年6月份中旬簽訂
    正式之買賣契約，訂金金額壹佰萬元正，總價貳仟伍佰伍拾
    捌萬元正，以收訂金時的現狀屋況交屋為主」（見原審卷第
    25頁），依該契約與110.2.2合約書內容互為比較結果，買
    賣標的及買賣價金均相同，但110.2.5訂金契約較110.2.2合
    約書增加「正式簽訂買賣契約日期」、「訂金數額」之約定
    ，明顯可見110.2.5訂金契約係因應110.2.2合約書產生疑義
    而簽立，其內容明白記載買賣雙方應另簽訂正式買賣契約，
    足證兩造明知無法逕依110.2.2合約書或110.2.5訂金契約約
    定履行買賣之權利義務而無須另訂本約，自難認兩造就110.
    2.2合約書或110.2.5訂金契約所載達成意思一致時，已成立
    系爭不動產買賣之本約。是而，上訴人僅據前揭契約之合意
    ，主張兩造就系爭不動產之買賣契約已經成立，以先位之訴
    請求被上訴人移轉系爭不動產所有權，並請求交付不動產，
    自屬無據。 　　
(三)上訴人另主張若兩造僅就系爭不動產買賣成立預約，被上訴
    人亦有簽立本約之義務等語。然查：
 1、按訂約當事人之一方，由他方受有定金時，推定其契約成立
    。民法第248條定有明文。又按買賣契約之成立，固應以標
    的物及價金之意思表示一致為其「必要之點」，惟買賣「預
    約」，亦非不得就標的物及價金之範圍先為擬定，作為將來
    訂立「本約」之張本，但不能因此即認買賣「本約」業已成
    立；苟當事人間，除標的物及價金外，尚約定將買賣價金之
    清償時、地或其他交易上之重要事項列為「必要之點」者，
    衡諸契約自由原則，應非法所不許（最高法院61年度台上字
    第964號、84年度台上字第2295號民事判決要旨參照）。
 2、依兩造於110年2月2日至同月4日間所為LINE對話（見原審卷
    第23-24頁），可知被上訴人仲介合約尚未到期，上訴人亦
    明確表示「已和代書達成共識，仲介公司合約全部到期，再
    過兩個月才處理簽約，PS：110年6月簽約過程全部安全為原
    則」等語，前述110.2.5訂金契約預約中並未提及此事，此
    爭議自應由兩造於訂立本約時再行商議。而上訴人於110年6
    月15日發函催告訂立合約後，被上訴人雖回應將委請律師與
    上訴人洽商正式買賣契約之內容，但仍表示「本人出售系爭
    房屋的條件，包括若有仲介公司對本人主張仲介費用，全部
    仲介費用需由買方即李郁蘭女士負擔，此也事先提醒說明，
    以避免爾後發生有仲介公司對本人主張費用之糾葛」，此有
    兩造寄發之存證信函在卷可稽（見原審卷第33-41頁），則
    由兩造在110年2月早已對本件本件若逕行簽立本約，被上訴
    人勢必遭仲介業者追究違約一節知之甚明，足徵兩造對於未
    來可能發生之仲介費用負擔之事項有意列為系爭不動產買賣
    交易上「必要之點」。再參兩造間於同年6月下旬之後，曾
    多次委由律師就買賣契約草稿內容商議（見原審卷第47-75
    、123-129頁），於歷次修改之「不動產買賣契約書（草稿
    ）」中，就不動產標示（包括土地標示、建物標示、增建在
    內）、付款方法及交屋日期、辦理所有權移轉相關事項（包
    括文件交付時間、公契價值約定等）、稅費負擔、貸款事項
    、不動產點交、違約罰則等事項為約定，惟經兩造互為寄送
    電子郵件聯繫後仍未能達成共識，被上訴人於110年7月13日
    已以電子郵件通知上訴人表示「…看起來這部分雙方好像沒
    有辦法再折衷。我方當事人應先將定金會還給你的當事人…
    」等語（見原審卷第131-138頁 ），明確表達其無意再進行
    磋商契約內容。故兩造雖以價金2558萬元為買賣系爭不動產
    之預約，惟預約成立後，兩造對於各自認為重要之事項經商
    議顯未意思合致，買賣雙方將簽訂之本約內容為何，即非具
    體明確，且被上訴人已表達無法簽訂本約之意，則依民法第
    153條第2項規定之反義解釋，買賣系爭不動產之本約即難以
    成立，則不論可歸責於何人之事由致此，預約之簽訂本約義
    務已因買賣條件未能合致而無法履行，上訴人無從請求簽訂
    本約，自亦無由請求被上訴人履行本約之出賣人義務。
 3、從而，上訴人以備位之訴請求被上訴人簽訂系爭不動產買賣
    本約，並請求被上訴人於上訴人給付其餘價金2458萬元同時
    ，移轉系爭不動產所有權，亦是無據。
五、綜上所述，上訴人依買賣契約之法律關係，先位請求被上訴
    人應移轉系爭不動產之所有權登記並騰空遷讓予上訴人，為
    無理由，不應准許。原審為上訴人敗訴之判決，並無不合。
    上訴論旨指摘原判決不當，求予廢棄改判，為無理由，應駁
    回上訴。另上訴人於本院追加備位請求被上訴人應與上訴人
    就系爭不動產訂定書面買賣契約，並於上訴人給付2458萬元
    同時，移轉系爭不動產之所有權登記予上訴人，並騰空遷讓
    予上訴人，亦為無理由，併予駁回。
六、本件事證已臻明確，兩造其餘之攻擊或防禦方法及所用之證
    據，經本院斟酌後，認為均不足以影響本判決之結果，爰不
    逐一論列，附此敘明。
七、據上論結，本件上訴及追加之訴均為無理由。爰判決如主文
    。　　　　
中　　華　　民　　國　　111 　年　　8 　　月　　31　　日
                  民事第四庭    審判長法　官  林慧貞
　　　　　　　　　　　　　　          法　官  劉惠娟
　　　　　　　　　　　　　　　        法　官  王怡菁
正本係照原本作成。
如不服本判決，應於收受送達後20日內向本院提出上訴書狀，其
未表明上訴理由者，應於提出上訴後20日內向本院補提理由書狀
（均須按他造當事人之人數附繕本）。因疫情而遲誤不變期間，
得向法院聲請回復原狀。
上訴時應提出委任律師或具有律師資格之人之委任狀；委任有律
師資格者，另應附具律師資格證書及釋明委任人與受任人有民事
訴訟法第466條之1第1項但書或第2項所定關係之釋明文書影本。
如委任律師提起上訴者，應一併繳納上訴裁判費。

                                      書記官  盧威在
　　　　　　　　　　　　　　　　　　　 
中　　華　　民　　國　　111 　年　　8 　　月　　31　　日